【裁判字號】    98,台上,1912
【裁判日期】    980409
【裁判案由】    違反毒品危害防制條例
【裁判全文】
最高法院刑事判決            九十八年度台上字第一九一二號
上  訴  人  甲○○
選任辯護人  黃逸仁律師
上  訴  人  乙○○
                    號之9
上列上訴人等因違反毒品危害防制條例案件，不服台灣高等法院
台中分院中華民國九十七年十二月三十日第二審判決（九十七年
度上訴字第二九一三號，起訴案號：台灣台中地方法院檢察署九
十七年度偵字第一二六九九、一二七００號），提起上訴，本院
判決如下：
    主  文
上訴駁回。
    理  由
按刑事訴訟法第三百七十七條規定，上訴於第三審法院，非以判
決違背法令為理由，不得為之。是提起第三審上訴，應以原判決
違背法令為理由，係屬法定要件。如果上訴理由書狀並未依據卷
內訴訟資料，具體指摘原判決不適用何種法則或如何適用不當，
或所指摘原判決違法情事，顯與法律規定得為第三審上訴理由之
違法情形，不相適合時，均應認其上訴為違背法律上之程式，予
以駁回。本件原判決已敘明依憑證人蔡啟化於原審之證述，佐以
上訴人甲○○、乙○○於法務部調查局航業海員調查處調查員詢
問（下稱警詢）、檢察官訊問時及第一審、原審之供述或證述，
並有甲○○、乙○○與詹智祿（由檢察官偵查中）分別持用行動
電話為通話之通訊監察錄音譯文、現場照片、現場蒐證光碟及通
訊監察錄音勘驗筆錄等在卷可稽，暨原判決附表（下稱附表）所
示之物品扣案可資佐證。扣案附表編號一所示白色結晶物品，經
法務部調查局鑑定結果，認定含有第二級毒品甲基安非他命成分
，淨重一六三五．四五公克（純度百分之九五．三四）等情，有
該局民國九十七年六月十八日調科壹字第09722150320 號鑑定書
附卷可憑，資以認定甲○○、乙○○分別有原判決事實欄所記載
之犯罪事實。對於甲○○所辯：伊僅係受綽號「小龍」之人所託
，在台灣出面領取自大陸地區寄達之扣案甲基安非他命，就自大
陸地區運輸及私運甲基安非他命至台灣地區，並無犯意聯絡及行
為分擔；乙○○所辯：伊不知甲○○係領取甲基安非他命，並未
在場把風，僅單純在場等候搭載甲○○各云云，何以均不足採取
，亦已憑卷內證據資料，於理由內詳為指駁說明。並說明乙○○
以幫助他人犯罪之意思，而參與犯罪構成要件以外之行為，為幫
助犯，爰依刑法第三十條第二項規定，減輕其刑。因而撤銷第一
審關於乙○○；甲○○運輸第二級毒品部分之科刑判決，改判依
刑法第五十五條之想像競合犯規定，從一重分別論以甲○○共同
運輸第二級毒品之罪，處有期徒刑九年，扣案附表編號一所示之
甲基安非他命沒收銷燬，附表編號二至六所示之物沒收；乙○○
幫助運輸第二級毒品之罪，處有期徒刑四年六月，附表編號七所
示之物沒收。原判決已詳敘所憑之證據及其認定之理由，所為論
斷與卷內證據資料相符，從形式上觀察，並無何違背法令之情形
存在。甲○○上訴意旨略以：(一)甲○○係受託在台灣出面領取已
運抵之扣案甲基安非他命，再交付綽號「小龍」指定之人，並非
貨主，足證甲○○係以幫助他人犯罪之意思，而參與犯罪構成要
件以外之行為，自應論以幫助犯。原判決論處甲○○共同運輸第
二級毒品罪刑，有適用法則不當之違法。(二)甲○○主觀上究係以
自己犯罪之意思，抑或以幫助他人犯罪之意思而參與犯罪？甲○
○單純在台灣領取扣案甲基安非他命，何以屬於運輸及私運第二
級毒品進口之犯罪構成要件行為？原審並未調查明白，亦未說明
其認定之理由，即認定甲○○係共同正犯，有應於審判期日調查
之證據而未予調查及判決理由不備之違法。(三)甲○○偽造「林文
龍」之簽名，用以簽收扣案甲基安非他命，所犯刑法第二百十六
條、第二百十條之行使偽造私文書罪，與所犯毒品危害防制條例
第四條第二項之運輸第二級毒品罪、懲治走私條例第二條第一項
、第十二條之準私運管制物品進口罪，應係刑法第五十五條所定
一行為觸犯數罪名之想像競合犯，有裁判上一罪關係。行使偽造
私文書罪既經判處罪刑確定，即不得再論處運輸第二級毒品罪及
準私運管制物品進口罪刑。原判決認定甲○○所犯行使偽造私文
書罪，與運輸第二級毒品罪及準私運管制物品進口罪，並非想像
競合犯，應分論併罰，而無視於行使偽造私文書罪已判處罪刑確
定，另論處上訴人運輸第二級毒品罪，有適用法則不當之違法。
(四)原判決認定門號0000000000行動電話內之ＳＩＭ卡
一張，係詹智祿所有之物，並非甲○○所有，即不合毒品危害防
制條例第十九條第一項規定，原判決竟仍依上開規定予以沒收，
有適用法則不當之違法；乙○○上訴意旨略以：(一)原判決未就甲
○○警詢時之客觀環境或條件等情況加以觀察，據以判斷其於警
詢之陳述，有無足以取代其於審判中所為陳述之可信性保證，徒
以甲○○先前在警詢時所為陳述，與在審判中之陳述不符，而其
於警詢陳述時距離發生時間比較接近，記憶猶新；又不及詳細考
量對自身或他人之利害關係，據實陳述可能性比較高，即認具有
較可信之特別情況，且為證明犯罪事實存否所必要，符合刑事訴
訟法第一百五十九條之二規定，具有證據能力，有適用證據法則
不當之違法。(二)第一審及原審勘驗蒐證錄影光碟結果顯示，乙○
○先後二次擺動頭部之時間，均極為短暫，且無四方查看動作，
實在稱不上有所謂把風之舉動；又蔡啟化於原審證稱：乙○○對
埋伏之調查員已接近身邊，仍渾然不知等語，顯然缺乏一般負責
把風之人之警覺性，猶難認定乙○○係在把風；再甲○○於檢察
官訊問時及第一審、原審均供述或證述，乙○○並未把風等情。
原審未詳為調查，亦未說明不採上述有利於乙○○之事證所憑理
由，遽認乙○○係幫忙甲○○把風，有調查職責未盡及判決理由
不備之違法各云云。經查：(一)被告以外之人於檢察事務官、司法
警察官或司法警察調查中所為之陳述，與審判中不符時，其先前
之陳述具有較可信之特別情況，且為證明犯罪事實存否所必要者
，得為證據，刑事訴訟法第一百五十九條之二定有明文。被告以
外之人於檢察事務官、司法警察（官）調查時所為之陳述，依同
法第一百五十九條規定，本無證據能力，必須具備「可信性」及
「必要性」二要件，始適用上開規定而例外具有證據能力，得作
為判斷之依據。所謂「較可信之特別情況」，係屬「信用性」之
證據能力要件，而非「憑信性」之證據證明力，法院應比較其前
後陳述當時之原因、過程、內容、功能等外在環境加以觀察，以
判斷先前之陳述，是否出於真意之供述、有無違法取供等情形，
其「信用性」獲得確保之特別情況。甲○○於九十七年五月二十
六日警詢（下稱第一次警詢）時，已陳稱其所為供述實在（見九
十七年度偵字第一二六九九號卷第十四頁）；又甲○○於同日檢
察官訊問時亦供述：伊於第一次警詢之供述實在等語（見同上卷
第三八頁）；又甲○○於九十七年六月二十六日警詢、檢察官訊
問時，就乙○○參與情節，亦為大致相同之供述或證述（見同上
卷第七０、八０、八一頁）；再稽之卷內資料，不論甲○○或乙
○○從未抗辯甲○○於第一次警詢之陳述，係司法警察以不正方
法或違背法定程序所取得。比較甲○○前後陳述之原因、過程、
內容、功能等外在環境加以觀察，足認其於第一次警詢之陳述，
難認有司法警察違法取供之情形，且係出於真意而為陳述，已足
以確保其信用性，符合刑事訴訟法第一百五十九條之二所定「較
可信之特別情況」之要件，具有證據能力。雖原判決認定甲○○
於第一次警詢之陳述有證據能力，並援引作為認定乙○○犯罪事
實之依據（見原判決理由貳、一、(二)、4.、(5)），其中就有關證
據能力所為說明（見原判決理由壹、二）未盡允當，然與判決結
果既不生影響，仍不得執為上訴第三審之適法理由。(二)刑法關於
正犯、幫助犯之區別，係以其主觀之犯意及客觀之犯行為標準，
凡以自己犯罪之意思而參與犯罪，無論其所參與者是否係犯罪構
成要件之行為，皆為正犯。以幫助他人犯罪之意思而參與犯罪，
其所參與者，苟係犯罪構成要件之行為，亦為正犯。以幫助他人
犯罪之意思而參與犯罪，所參與者又為犯罪構成要件以外之行為
，則為幫助犯。原判決已詳說明其認定甲○○特別前往大陸地區
，親自與詹智祿談妥運輸及私運甲基安非他命至台灣之相關事宜
，並同意以新台幣（下同）十萬元之代價，在台灣負責聯繫、領
取甲基安非他命，並轉交詹智祿指定之人之理由（見原判決理由
貳、一、(二)、2.）。以甲○○始終參與其事，介入甚深，又約定
取得多達十萬元之報酬，原判決認定甲○○與詹智祿有犯意聯絡
及行為分擔，尚與事理不悖，因而論以共同正犯而非幫助犯，自
無甲○○上訴意旨所指適用法則不當之違法可言。又原判決既認
定甲○○與詹智祿有犯意聯絡，即係認定甲○○係以自己犯罪之
意思而參與犯罪，又共同正犯之行為分擔，本不以參與犯罪構成
要件之行為為限，原判決未贅為說明甲○○是否以自己犯罪之意
思而參與犯罪，及有無參與犯罪構成要件之行為等情，難謂有甲
○○上訴意旨所指應於審判期日調查之證據而未予調查及判決理
由不備之違法。(三)刑法第五十五條所定一行為而觸犯數罪名之想
像競合犯，應從一重處斷，其規範意旨在於避免對於同一犯罪行
為予以過度評價，所謂「同一行為」應指實行犯罪之行為完全或
局部具有同一性而言。法律分別規定之數個不同犯罪，倘其實行
犯罪之行為，彼此間完全或局部具有同一性而難以分割，應得依
想像競合犯論擬；若彼此間仍具有獨立性，應非屬想像競合犯之
範疇。至於所犯數個不同犯罪不屬想像競合犯，各別保護之法益
又不具備關聯性，予以併合處罰，於社會通念上，不致於過度評
價犯罪行為，有失刑罰之公平性，自應論以數罪。因此數個不同
犯罪，縱使符合九十四年二月二日修正公布、九十五年七月一日
施行前刑法第五十五條之牽連犯規定，於刑法修正施行後，並非
一概成立想像競合犯。原判決認定甲○○於共同運輸及私運甲基
安非他命抵達台灣，始偽造並行使以「林文龍」名義出具之收據
，以領取甲基安非他命。則甲○○共同運輸及私運甲基安非他命
之前階段行為，與行使偽造私文書之後階段行為，明顯可分，不
具有完全或局部之同一性，難認前後階段行為係一行為所犯。又
前階段行為所犯運輸第二級毒品罪與後階段行為所犯行使偽造私
文書罪所保護之法益，迥不相同，予以併合處罰，難認有礙於刑
罰之公平性，自應論以數罪。原判決並說明甲○○所犯運輸第二
級毒品罪、準私運管制物品進口罪，係一行為觸犯數罪名之想像
競合犯，從一重之運輸第二級毒品罪處斷；又所犯運輸第二級毒
品罪，應與另犯之行使偽造私文書罪（經第一審判處罪刑確定）
，併合處罰，揆之上開說明，尚無不合，難謂有適用法則不當之
違法。(四)證據之取捨與證據之證明力如何，均屬事實審法院得自
由裁量、判斷之職權；苟其此項裁量、判斷，並不悖乎經驗法則
或論理法則，又於判決內論述其何以作此判斷之心證理由者，即
不得任意指摘其為違法，而據為提起第三審上訴之合法理由。原
判決係依憑甲○○於警詢、檢察官訊問時之部分供述或證述、蔡
啟化於原審之證述，及通訊監察錄音譯文，暨勘驗蒐證錄影光碟
結果，據以認定乙○○事前知悉甲○○係領取甲基安非他命，並
在現場把風（見原判決理由貳、一、(二)、4.）。乙○○上訴意旨
並未具體指明原判決所為認定，有何不合經驗法則或論理法則之
違法，徒憑自己之說詞，指稱原判決有調查職責未盡及判決理由
不備之違法云云，並非上訴第三審之適法理由。又原判決已詳為
說明甲○○於檢察官訊問時及第一審、原審所為有利於乙○○之
陳述，係屬迴護之詞因此不予採取之理由（見原判決理由貳、一
、(二)、4.、(6)）。乙○○上訴意旨猶指稱上述甲○○所為有利於
乙○○之陳述，原判決未敘明不予採取之理由云云，自不屬依據
卷內訴訟資料而為具體指摘之適法上訴第三審理由。(五)犯毒品危
害防制條例第四條之罪，其供犯罪所用之物，屬於犯罪行為人所
有者，應依同條例第十九條第一項規定，予以沒收，如全部或一
部不能沒收時，追徵其價額或以其財產抵償之。所稱犯罪行為人
，不以被告為限，包括共同正犯在內。原判決認定附表編號六所
示門號0000000000行動電話內之ＳＩＭ卡一張，係共
同正犯詹智祿所有，供犯運輸第二級毒品罪所用之物，因而適用
毒品危害防制條例第十九條第一項規定，諭知沒收，並說明上開
ＳＩＭ卡既已扣案，不存在全部或一部不能沒收之情形，故不諭
知追徵其價額或以其財產抵償之，核無不合，自無甲○○上訴意
旨所稱適用法則不當之違法。甲○○、乙○○上訴意旨仍執前詞
，再為事實上之爭執，或徒憑己見，就原審取捨證據與判斷其證
明力之合法行使，及判決內已明白論斷之事項，任意指摘為違法
，核均非適法之上訴第三審理由。應認甲○○、乙○○之上訴均
為違背法律上之程式，予以駁回。
據上論結，應依刑事訴訟法第三百九十五條前段，判決如主文。
中    華    民    國  九十八  年    四    月    九    日
                      最高法院刑事第十二庭
                          審判長法官  黃  一  鑫
                                法官  張  春  福
                                法官  林  勤  純
                                法官  李  錦  樑
                                法官  陳  國  文
      本件正本證明與原本無異
                                      書  記  官
中    華    民    國  九十八  年    四    月   十五   日
                                                Ａ


司法院資訊處製作；財團法人民間司法改革基金會備份。
